ACORDAO-COMPLETO-2457438

ACÓRDÃO 5942/2021 ATA 10/2021 - PRIMEIRA CÂMARA

VISTOS, relatados e discutidos estes autos de reformas deferidas pelo Comando do Exército,
ACORDAM os Ministros do Tribunal de Contas da União, reunidos em sessão da Primeira Câmara, diante das razões expostas pelo Relator, com fundamento no art. 71, inciso III, da Constituição Federal e nos arts. 1º, inciso V, 39, inciso II, e 45 da Lei 8.443/1992, em:
9.1. considerar legais os atos iniciais de reforma de interesse dos srs. Antonio Correa Melo Filho, Antonio Cunha de Carvalho, Antonio José da Silva, Antonio Pereira Rocha, Jonas da Silva Gomes, Ladir José Lobato Reis, Pedro Estevam Uchoa e Roberto Lira de Freitas, ordenando seu registro;
9.2. considerar ilegais os atos de alteração de reforma dos srs. Absalão Rodrigues de Lima e Alceu Lauri Kelm, recusando seu registro;
9.3. dispensar o ressarcimento das quantias indevidamente recebidas, em boa-fé, pelos interessados, consoante o Enunciado 106 da Súmula de Jurisprudência deste Tribunal;
9.4. determinar ao Comando do Exército que:
9.4.1. faça cessar, no prazo de 15 (quinze) dias, contado a partir da ciência desta deliberação, os pagamentos decorrentes dos atos impugnados, sob pena de responsabilidade solidária da autoridade administrativa omissa, consoante disposto nos arts. 71, inciso IX, da Constituição Federal e 262 do Regimento Interno desta Corte;
9.4.2. dê ciência do inteiro teor desta deliberação aos srs. Absalão Rodrigues de Lima e Alceu Lauri Kelm, alertando-os de que o efeito suspensivo proveniente da interposição de eventuais recursos, caso não providos, não os exime da devolução dos valores indevidamente percebidos após a notificação;
9.4.3. envie a esta Corte de Contas, no prazo de 30 (trinta) dias, por cópia, comprovante de que os interessados tiveram ciência desta deliberação;
9.5. determinar à Sefip que adote as medidas pertinentes com vistas à revisão de ofício do ato inicial de reforma do sr. Absalão Rodrigues de Lima, apreciado por meio do Acórdão 6777/2018-TCU-Segunda Câmara (TC-Processo 019.329/2018-0) , em face da irregularidade constatada na atribuição ao interessado da vantagem então prevista no art. 50, inciso II, da Lei 6.880/1980.

Apreciação, para fins de registro, de atos de reforma editados pelo Comando do Exército.

Primeira Câmara

Comando do Exército.

3. Interessados: Absalão Rodrigues de Lima (XXX.443.952-XX); Alceu Lauri Kelm (XXX.526.049-XX); Antonio Correa Melo Filho (XXX.561.662-XX); Antonio Cunha de Carvalho (XXX.091.051-XX); Antonio José da Silva (XXX.815.252-XX); Antonio Pereira Rocha (XXX.935.822-XX); Jonas da Silva Gomes (XXX.709.092-XX); Ladir José Lobato Reis (XXX.587.432-XX); Pedro Estevam Uchoa (XXX.053.822-XX); Roberto Lira de Freitas (XXX.585.852-XX).

13.1. Ministros presentes: Walton Alencar Rodrigues (Presidente), Benjamin Zymler (Relator), Vital do Rêgo e Jorge Oliveira.
13.2. Ministro-Substituto presente: Weder de Oliveira.

BENJAMIN ZYMLER

Trata-se de concessões de reforma no âmbito do Comando do Exército.
2.	A Secretaria de Fiscalização de Integridade de Atos e Pagamentos de Pessoal e de Benefícios Sociais (Sefip) , não tendo encontrado irregularidade nos atos, propõe seu registro.
3.	O Ministério Público diverge da unidade técnica em relação à alteração de reforma do sr. Absalão Rodrigues de Lima, editada para elevar os proventos do interessado em virtude de superveniente constatação de invalidez. No caso, na esteira do Acórdão 2225/2019-TCU-Plenário, propugna a negativa de registro do ato.
	É o relatório.

não há

Procurador Rodrigo Medeiros de Lima.

REFORMA. LEGALIDADE E REGISTRO DOS ATOS INICIAIS. ILEGALIDADE E NEGATIVA DE REGISTRO DE DUAS ALTERAÇÕES, EDITADAS PARA ELEVAR OS PROVENTOS DOS INTERESSADOS EM FACE DA CONSTATAÇÃO SUPERVENIENTE DE INVALIDEZ. OFENSA AO ART. 110, § 1º, DA LEI 6.880/1980. DETERMINAÇÕES.

REFORMA (REFO)

Secretaria de Fiscalização de Integridade de Atos e Pagamentos de Pessoal e de Benefícios Sociais (Sefip).

Em exame, a reforma de dez ex-militares do Comando do Exército.
2.	A Secretaria de Fiscalização de Integridade de Atos e Pagamentos de Pessoal e de Benefícios Sociais (Sefip) sugere o registro de todas as concessões.
3.	O Ministério Público diverge da unidade técnica em relação ao ato de interesse do sr. Absalão Rodrigues de Lima, editado para incluir nos proventos do inativo - já reformado, anteriormente - a vantagem estabelecida no art. 110, § 1º, da Lei 6.880/1980 (Estatuto dos Militares) . No ponto, o Parquet se posiciona pela negativa de registro da alteração, em linha com o entendimento expresso no Acórdão 2225/2019-TCU-Plenário.
4.	Acompanho, em essência, a manifestação do Ministério Público, observando, todavia, que também o ato de interesse do sr. Alceu Lauri Kelm padece da falha apontada em seu parecer.
5.	De fato, o art. 110, § 1º, da Lei 6.880/1980 (Estatuto dos Militares) , na redação dada pela Lei 7.580/1986, dispõe:
"Art. 110. O militar da ativa ou da reserva remunerada, julgado incapaz definitivamente por um dos motivos constantes dos incisos I e II do art. 108, será reformado com a remuneração calculada com base no soldo correspondente ao grau hierárquico imediato ao que possuir ou que possuía na ativa, respectivamente. 
§ 1º Aplica-se o disposto neste artigo aos casos previstos nos itens III, IV e V do artigo 108, quando, verificada a incapacidade definitiva, for o militar considerado inválido, isto é, impossibilitado total e permanentemente para qualquer trabalho".
6.	Como se vê, o benefício previsto no dispositivo é expressamente dirigido ao militar da ativa ou da reserva remunerada. Aliás, sua concessão é mesmo indissociável da imediata passagem do interessado - em caráter definitivo - para a inatividade. Logo, naturalmente, não se aplica aos militares que, quando reconhecido seu estado de invalidez, já se encontrem reformados.
7.	Sobre a matéria, a jurisprudência do Superior Tribunal de Justiça (STJ) , intérprete último da lei federal, há muito se encontra pacificada, como ilustra o precedente adiante reproduzido (grifei) :
"ADMINISTRATIVO. MILITAR. REFORMA. ALTERAÇÃO DE BENEFÍCIO. INCAPACIDADE SUPERVENIENTE. ART. 110, § 1º, C/C ART. 108, V, DA LEI 6.880/80. MILITARES DA ATIVA OU RESERVA REMUNERADA. RESTRIÇÃO. MILITAR JÁ REFORMADO. IMPOSSIBILIDADE. 1. A reforma do militar com a remuneração calculada com base no soldo correspondente ao grau hierárquico imediato ao que possuir ou que possuía na ativa, nos termos do art. 110, § 1º, c/c o art. 108, V, da Lei 6.880/80, restringe-se aos militares da ativa ou reserva remunerada, na exata disposição do caput do art. 110, não sendo possível a concessão de tal benesse àqueles militares já reformados. 2. Recurso especial não provido" (REsp 1.340.075/CE, Rel. Min. Castro Meira, Segunda Turma, julgado em 9/4/2013, DJe de 15/4/2013; ênfase acrescentada) .8.	Como anotou o Ministério Público, tal é também o entendimento assente nesta Corte de Contas (cf. Acórdão 2225/2019-TCU-Plenário, de 18/9/2019) .
9.	Posto isso, verifico que dois dos interessados arrolados nos autos foram reformados muito antes da constatação de sua invalidez permanente, não lhes assistindo, portanto, o acréscimo concedido pelo Comando do Exército:
	Nome 
 (Último Grau na Ativa) 
	Reforma
	Grau de Referência para Proventos
	Alteração da Reforma
	Novo Grau de Referência para Proventos

	Absalão Rodrigues de Lima (Terceiro-Sargento) 
	18/12/1998
	Segundo-Sargento
	2/10/2017
	Segundo-Tenente

	Alceu Lauri Kelm 
 (Segundo-Sargento) 
	30/6/2002
	Segundo-Sargento
	18/4/2018
	Segundo-Tenente

10.	Assim, apresentam-se ilegais as alterações das reformas dos militares.
11.	Afora isso, no caso específico do sr. Absalão Rodrigues de Lima, há ainda um aspecto que escapou dos exames realizados pela Sefip e pelo Parquet.
12.	Segundo informam os autos, quando de sua reforma original, em 18/12/1998, o ex-militar (graduado como Terceiro-Sargento) contava 22 anos, dez meses e 25 dias de tempo de serviço. A esse tempo foram acrescidos dois anos a título de licença-prêmio não usufruída e outros cinco anos, quatro meses e um dia de tempo ficto associado a "serviço militar prestado em guarnição especial tipo 'A'". Como o somatório desses tempos superou trinta anos, o Comando do Exército concedeu ao interessado a vantagem então prevista no art. 50, inciso II, da Lei 6.880/1980, calculando seus proventos sobre o soldo de Segundo-Sargento.
13.	Ocorre que o acréscimo decorrente da contagem ponderada do tempo de serviço prestado em guarnição especial não se presta a tal finalidade, consoante revela a análise sistêmica da norma de regência:
"Art. 50. São direitos dos militares:
 (...) 
II - a percepção de remuneração correspondente ao grau hierárquico superior ou melhoria da mesma quando, ao ser transferido para a inatividade, contar mais de 30 (trinta) anos de serviço;
............................................................................................................................................
Art. 136. Tempo de efetivo serviço é o espaço de tempo computado dia a dia entre a data de ingresso e a data-limite estabelecida para a contagem ou a data do desligamento em conseqüência da exclusão do serviço ativo, mesmo que tal espaço de tempo seja parcelado. 
 (...) 
Art. 137. Anos de serviço é a expressão que designa o tempo de efetivo serviço a que se refere o artigo anterior, com os seguintes acréscimos:
I - tempo de serviço público federal, estadual ou municipal, prestado pelo militar anteriormente à sua incorporação, matrícula, nomeação ou reinclusão em qualquer organização militar;
II - 1 (um) ano para cada 5 (cinco) anos de tempo de efetivo serviço prestado pelo oficial do Corpo, Quadro ou Serviço de Saúde ou Veterinária que possuir curso universitário até que este acréscimo complete o total de anos de duração normal do referido curso, sem superposição a qualquer tempo de serviço militar ou público eventualmente prestado durante a realização deste mesmo curso;
III - tempo de serviço computável durante o período matriculado como aluno de órgão de formação da reserva;
IV - tempo relativo a cada licença especial não-gozada, contado em dobro;
V - tempo relativo a férias não-gozadas, contado em dobro;
VI - 1/3 (um terço) para cada período consecutivo ou não de 2 (dois) anos de efetivo serviço passados pelo militar nas guarnições especiais da Categoria 'A', a partir da vigência da Lei nº 5.774, de 23 de dezembro de 1971.
§ 1º Os acréscimos a que se referem os itens I, III e VI serão computados somente no momento da passagem do militar à situação de inatividade e para esse fim.
§ 2º Os acréscimos a que se referem os itens II, IV e V serão computados somente no momento da passagem do militar à situação de inatividade e, nessa situação, para todos os efeitos legais, inclusive quanto a percepção definitiva de gratificação de tempo de serviço, ressalvado o disposto no § 3º do artigo 101."
14.	A respeito, como anotou o Ministro Vital do Rêgo no voto condutor do Acórdão 631/2020-TCU-Primeira Câmara:
"O § 1º do art. 137 preconiza que 'os acréscimos a que se referem os itens I, III e VI serão computados somente no momento da passagem do militar à situação de inatividade e para esse fim'. Tal dispositivo demonstra que a norma trouxe uma qualificação para a expressão 'anos de serviço' e discriminou, entre os tempos, aqueles que poderiam surtir todos os efeitos e aqueles que só permitiriam a contagem para inatividade."
15.	De fato, o discrímen fica evidente quando se verifica, no § 2º do mesmo artigo, que a norma foi expressa em ampliar - quando pretendeu fazê-lo - os efeitos de outros específicos tempos de serviço eventualmente averbados, inclusive os tempos fictos decorrentes de licenças-prêmio e férias não gozadas.
16.	Destarte, uma vez que o ato original de reforma do sr. Absalão, a despeito da falha, já foi apreciado e registrado pelo Tribunal (Acórdão 6777/2018-TCU-Segunda Câmara) , faço determinação à Sefip para que dê início à sua revisão de ofício.
17.	Quanto aos demais atos, não tendo neles sido identificada nenhuma irregularidade, apresentam-se aptos ao registro pelo Tribunal.
	Diante do exposto, voto no sentido de que este Colegiado adote a deliberação que ora submeto a sua apreciação.
TCU, Sala das Sessões Ministro Luciano Brandão Alves de Souza, em 6 de abril de 2021.
BENJAMIN ZYMLER 
Relator